臺灣高等法院刑事裁定
110年度毒抗字第1262號
抗  告  人  
即  被  告  謝品豪


上列抗告人即被告因違反毒品危害防制條例案件，不服臺灣桃園
地方法院110年度毒聲字第1396號，中華民國110年8月13日裁定
（聲請案號：臺灣桃園地方檢察署110年度毒偵字第5168號、110
年度聲觀字第1161號），提起抗告，本院裁定如下：
    主  文
抗告駁回。                                              
    理  由
一、原裁定意旨略以：抗告人即被告甲○○（下稱被告）固坦承於
    民國110年6月18日晚間11時許，在其友人徐逢恩位在桃園市
    中壢區之住處內，以將甲基安非他命置入玻璃球燒烤後吸食
    煙霧之方式，施用第二級毒品甲基安非他命1次之犯行，惟
    矢口否認有於110年6月19日凌晨3時20分許為警採尿起回溯2
    6小時內某時，在臺灣地區不詳處所，以不詳方式，施用第
    一級毒品海洛因1次之犯行，辯稱：應是朋友在吸食海洛因
    ，我在旁邊吸到二手煙云云。經查：
　㈠施用第一級毒品海洛因犯行：
  1.被告於110年6月19日凌晨3時20分許為警採集之尿液檢體，
    經送請台灣檢驗科技股份有限公司以酵素免疫分析法（EIA
    ）初步篩檢，再以氣相層析質譜儀法（GC/MS）為確認檢驗
    後，檢出被告尿液中所含嗎啡濃度為746ng/mL、未檢出可待
    因濃度，結果呈嗎啡陽性反應，此有桃園市○○○○○○鎮○○○○○○
    ○○○○○○○號對照表、台灣檢驗科技股份有限公司濫用藥物檢
    驗報告等附卷可稽。而按目前常用檢驗尿液中是否含有毒品
    反應之方法，有免疫學分析法和層析法兩類。尿液初步檢驗
    係採用免疫學分析法，由於該分析法對結構類似之成分，亦
    可能產生反應，故初步檢驗呈陽性反應者，需採用另一種不
    同分析原理之檢驗方法進行確認。而經行政院衛生署（已改
    制為衛生福利部）認可之檢驗機構則採用氣相層析質譜儀（
    GC/MS ）分析法。以氣相層析質譜儀分析法進行確認者，均
    不致產生偽陽性反應，此行政院衛生署管制藥品管理局（現
    改制為衛生福利部食品藥物管理署，下以舊制稱之）以92年
    6月20日管檢字第0920004713號函述甚明。是被告之尿液送
    請台灣檢驗科技股份有限公司檢驗，初步檢驗係採EIA （酵
    素免疫分析法），確認檢驗係採GC/MS （氣相層析質譜儀分
    析法），已採用最精密檢驗方法GC/MS （氣相層析質譜儀分
    析法）確認檢驗，是該檢驗方法臨床上已足以排除偽陽性之
    反應，足認被告之尿液中確有嗎啡之陽性反應。另按海洛因
    於人體內可迅速代謝成6-乙醯嗎啡，然後轉變成嗎啡，依據
    Cone 及Welch 發表於Journal of AnalyticalToxicology（
    1991）之報告，分別施用單一劑量3mg及6mg之海洛因，可檢
    測到6-乙醯嗎啡（濃度高於或等於10ng/mL）之期間平均約2
    .4至4.2小時，最久者不超過8小時，即使施用更高劑量，在
    24小時或更短期間內，即無法檢出該成分，而可檢測到總嗎
    啡（濃度高於或等於300ng/mL ）之期間則平均約可達17至2
    6小時，有行政院衛生署管制藥品管理局92年2月13日管檢字
    第0920000964號函可查。今被告尿液檢驗結果，既確有嗎啡
    陽性反應，顯見其確於上開採尿起回溯26小時內某時確曾施
    用海洛因無訛。
  2.被告雖以上情置辯，惟按同處一室之人，若其中一人施用第
    一級毒品或第二級毒品，其他未施用者之尿液經檢驗是否會
    呈第一級或第二級毒品之陽性反應，雖無相關文獻資料可供
    參考，但依常理判斷，若與吸食第一級毒品海洛因、第二級
    毒品安非他命、甲基安非他命者同處一室，其吸入「二手煙
    」或蒸氣之影響程度，與空間大小、密閉性、吸入之濃度多
    寡及吸入時間長短等因素有關，且因個案而異，縱然吸入二
    手煙或蒸氣者之尿液可檢出毒品反應，其濃度亦應遠低於施
    用者；又吸入煙霧或安非他命之「二手煙」，在文獻上雖尚
    無能否由尿液中檢驗出煙毒或安非他命反應之研究報告，然
    依法務部調查局檢驗煙毒或安非他命案件經驗研判，若非長
    時間與吸毒者直接相向，且存心大量吸入吸毒者所呼出之煙
    氣，以「二手煙」中可能存在之低劑量煙毒或安非他命，應
    不致在尿液中檢驗出煙毒或安非他命反應，亦有行政院衛生
    署管制藥品管理局93年7月30日管檢字第0930007004號函、
    法務部調查局82年8月6日（82）技一字第4153號函示可考，
    此亦均為法院審理毒品案件為職務上知悉。被告上揭尿液檢
    驗報告，其檢出被告尿液中嗎啡成份之濃度達「746ng/mL」
    ，實高於標準值「300ng/mL」，揆諸上開說明，被告顯非於
    不知情下吸食二手煙霧導致其尿液呈毒品陽性反應。再者，
    其若係於他人吸毒時，在旁吸入吸毒者所燒烤產生之煙氣，
    即係直接施用第一級毒品海洛因。又其若係刻意長時間與吸
    毒者直接相向且存心大量吸入吸毒者所呼出之煙氣，則其即
    有施用毒品之犯意，且刻意以此方式施用海洛因，被告前開
    所辯實與常理不符，顯為卸責之詞，不足採信。綜上，本案
    事證明確，被告施用第一級毒品海洛因犯行洵堪認定，應予
    依法論科。
  ㈡施用第二級毒品甲基安非他命犯行：
    被告於上揭時、地施用第二級毒品甲基安非他命1次之事實
    ，業據被告於警詢及偵訊時坦承不諱，且被告於110年6月19
    日凌晨3時20分許，為警採集尿液經送驗，檢驗結果為：先
    以酵素免疫分析法（EIA）初步檢驗，再以氣相層析質譜儀
    法（GC/MS）確認檢驗，呈安非他命類（安非他命、甲基安
    非他命）之陽性反應乙節，此有桃園市○○○○○○鎮○○○○○○○○○○
    ○○○號對照表及台灣檢驗科技股份有限公司濫用藥物檢驗報
    告各1紙在卷可稽。足徵被告上開所為任意性自白確與事實
    相符，是被告施用第二級毒品甲基安非他命之犯行應堪認定
    。
  ㈢又被告先前並無經法院裁定令入勒戒或戒治處所施以觀察勒
    戒或強制戒治之情事，有本院被告前案紀錄表附卷可稽。而
    被告固因施用第二級毒品案件，經臺灣桃園地方檢察署檢察
    官以109年度毒偵字第1816號為附命完成戒癮治療之緩起訴
    處分，該緩起訴處分於109年10月5日確定，緩起訴期間自10
    9年10月5日起至111年4月4日止等節，亦有本院被告前案紀
    錄表在卷可參，然無論被告是否已完成「戒癮治療」，皆難
    認得與觀察、勒戒或強制戒治「已執行完畢」之情形等同視
    之。再參酌被告於前開附命完成戒癮治療之緩起訴期間，再
    犯本件施用第一級、第二級毒品犯行，顯見已不適合再為戒
    癮治療，故檢察官為本件聲請，並無濫用裁量權之情形。從
    而，本件聲請為有理由，應予准許，自應將被告令入勒戒處
    所觀察、勒戒，其期間不得逾2月。
  ㈣爰依毒品危害防制條例第20條第1項、觀察勒戒處分執行條例
    第3條第1項，裁定被告施用第一級毒品及第二級毒品，應送
    勒戒處所觀察、勒戒，其期間不得逾2月等語。
二、抗告意旨略以：被告因年紀大、好不容易找到一份熱炒店的
    工作，妻子也看到我決心，治療過程中我看到新的人生及目
    標，我已下定決心戒毒，懇求再給一次機會在外治療，不然
    關出來後工作又不好找等語。
三、按犯毒品危害防制條例第10條之罪者，檢察官應聲請法院裁
    定，或少年法院（地方法院少年法庭）應先裁定，令被告或
    少年入勒戒處所觀察、勒戒，其期間不得逾2月，毒品危害
    防制條例第20條第1項定有明文。
四、經查：
  ㈠被告於110年6月19日3時20分經警採得之尿液檢體，經檢送台
    灣檢驗科技股份有限公司後，先以EIA酵素免疫分析、LC/MS
    /MS液相層析串聯質譜儀初步檢驗，再以GC/MS氣相層析/質
    譜儀法、LC/MS/MS液相層析串聯質譜儀確認檢驗結果，其中
    嗎啡檢驗數值746ng/mL，高於行政院衛生福利部公告閾值（
    嗎啡：300ng/mL）；安非他命檢驗數值>4000（4411）ng/ml
    、甲基安非他命檢驗數值>4000（55535）ng/mL，亦高於公
    告閾值（安非他命：500ng/mL；甲基安非他命：500ng/mL，
    且其代謝物安非他命之濃度在100ng/mL以上），故檢驗結果
    為嗎啡陽性、安非他命類陽性反應，有台灣檢驗科技股份有
    限公司台北濫用藥物實驗室110年7月6日濫用藥物檢驗報告
    （報告編號：UL/2021/00000000；檢體編號：110F-290）、
    桃園市政府警察局平鎮分局檢體紀錄表附卷為憑。而被告此
    次尿液檢體係由台灣檢驗科技股份有限公司以GC/MS氣相層
    析質譜儀法、LC/MS/MS液相層析串聯質譜儀進行確認檢驗，
    不致有偽陽性情形，被告提起本件抗告復未就前述施用毒品
    犯行有所爭執，是抗告人施用第一級毒品海洛因及第二級毒
    品甲基安非他命之犯行堪以認定。又被告前因施用毒品案件
    ，雖曾經臺灣桃園地方檢察署檢察官以109年度毒偵字第181
    6號為附命完成戒癮治療之緩起訴處分，該緩起訴處分於109
    年10月5日確定，緩起訴期間自109年10月5日起至111年4月4
    日止。惟被告於尚未完成所附命戒癮治療之緩起訴期間內，
    再犯本件施用毒品罪，堪認機構外處遇之戒癮治療成效不彰
    。且被告於緩起訴處分前並未接受過機構內處遇之觀察、勒
    戒或強制戒治之執行，是原審詳查後，認被告確有施用第一
    級毒品海洛因及第二級毒品甲基安非他命之行為，前未曾受
    觀察、勒戒或強制戒治之執行，則其所犯本件施用第一級毒
    品及第二級毒品犯行，應先經觀察、勒戒或強制戒治程序，
    而依檢察官之聲請，裁定被告應送勒戒處所觀察、勒戒，其
    期間不得逾2月，於法並無違誤。
  ㈡被告雖主張年紀大、好不容易找到快炒店工作，並在治療過
    程中看到新的人生及目標，已下定決心戒毒，請求再給予戒
    癮治療機會等語。惟按毒品危害防制條例中關於觀察、勒戒
    之規定，係導入療程觀念，針對受處分人將來之危險所為預
    防、矯治措施之保安處分，戒除受處分人施用毒品身癮及心
    癮，以達教化與治療之目的，立法意旨在幫助施用毒品者戒
    毒，非屬懲戒行為人，核與刑罰目的不同，此為「法律之強
    制規定」，除有毒品危害防制條例第21條第1項規定犯同條
    例第10條之罪者，於犯罪未發覺前，自動向行政院衛生福利
    部指定之醫療機構請求治療，醫療機構免將請求治療者送法
    院或檢察機關，以及同條例第24條第1項規定檢察官先依刑
    事訴訟法第253條之1第1項、第253條之2之規定，為附條件
    之緩起訴處分時，不適用第20條第1項之程序外，凡違反同
    條例第10條之規定者，檢察官即應依同條例第20條第1項規
    定，向法院提出聲請裁定令入勒戒處所觀察、勒戒，法院亦
    僅得裁定令入勒戒處所執行觀察、勒戒，以查有無繼續施用
    毒品傾向，據以幫助受處分人（被告）徹底戒毒，並無自由
    裁量以其他方式替代或得以其他原因免予或暫緩執行之餘地
    。是本件被告既有前述施用第一級毒品及第二級毒品之行為
    ，復經檢察官斟酌被告之前案紀錄及卷內事證後，認為不宜
    依刑事訴訟法第253條之1第1項、第253條之2等規定對被告
    為附命完成戒癮治療或其他條件之緩起訴處分，而允宜向法
    院聲請裁定被告入勒戒處所施以觀察、勒戒，以達治療之目
    的，此實屬檢察官行使裁量權之範疇，在無違反比例原則或
    明顯裁量怠惰、恣意濫用裁量等情事，法院尚無自由斟酌以
    其他方式替代之權；至被告之工作狀況，與被告是否令入勒
    戒處所觀察、勒戒之判斷無涉，且非可免予觀察、勒戒執行
    之法定事由，抗告意旨執此提起抗告，難認有據。
五、綜上所述，被告施用第一級毒品及第二級毒品之犯行明確，
    原審依前開規定，裁定被告應送勒戒處所觀察、勒戒並無不
    合，本件抗告為無理由，應予駁回。
六、據上論斷，應依刑事訴訟法第412條，裁定如主文。 
中　　華　　民　　國　　110 　年　　9 　　月　　17　　日
                  刑事第十八庭  審判長法  官  何俏美
                                      法  官  陳海寧
                                      法  官  葉乃瑋
以上正本證明與原本無異。
不得再抗告。
                                      書記官  程欣怡
中　　華　　民　　國　　110 　年　　9 　　月　　17　　日